【裁判字號】    97,審聲判,9
【裁判日期】    970826
【裁判案由】    聲請交付審判
【裁判全文】
臺灣高雄地方法院刑事裁定             97年度審聲判字第9號
聲  請  人
即  告訴人  丙○○
代  理  人  黃宏綱律師
            呂富田律師
被      告  甲○○
            乙○○
            丁○○
上列聲請人因告訴被告等詐欺案件，不服臺灣高等法院高雄分院
檢察署檢察長檢察署檢察長中華民國97年2 月22日97年度上聲議
字第129 號駁回再議之處分（原不起訴處分案號：臺灣高雄地方
法院檢察署96年度偵字第29261 、29262 號），聲請交付審判，
本院裁定如下：
    主  文
聲請駁回。
    理  由
一、聲請交付審判意旨略以：聲請人主張本案符合「足認被告有
    犯罪嫌疑」之門檻，無非以：(一)本件告訴事實，聲請人業已
    提出承岱名品國際貿易有限公司（下稱承岱公司）變更事項
    登記表、戶籍謄本、買賣協議書、授權書2份、支票4張及系
    爭土地登記謄本等資料為證，原檢察官並曾傳訊撰擬該買賣
    協議書之見證人蕭毓龍到庭證結，已足證被告等人於佯裝購
    買該筆房地之際，確實施用詐術，致使聲請人未收取任何現
    金，即將上開房地移轉登記予承岱公司及所指定之被告丁○○。又告訴人提出被告張峻明親筆填寫之匯款申請書2 份、
    承岱公司之授權書、承岱公司財務經理劉昭陽製作交付之資
    產負債表、臺灣臺北地方法院函、銀行拍賣抵押物聲請狀、
    被告乙○○和張俊銘以系爭房地向合作金庫銀行借款之本票
    1 張及借據5 張、臺灣臺北地方法院民事庭民事裁定、承岱
    公司於民國96年2 月9 日解散之公司變更登記表及聲請人之
    代償借款證明、收據等證據，足證被告等人以系爭房地貸得
    之款項，非用以支付系爭買賣價金，實際最後全部匯入承岱
    公司帳戶，為被告等人朋分藏匿，承岱公司因已解散，其公
    司帳戶內之款項不知去向等情，亦以足證被告等人有犯意聯
    絡及行為分擔，應屬共同正犯。(二)聲請人偵查庭中既否認簽
    訂增資協議書，且從未見過該份增資協議書，聲請人認被告
    甲○○係以95年2 月20日簽訂之買賣協議書最後一頁影印偽
    造，另獎狀亦係偽造，請求調查該增資協議書之真偽，並求
    命被告等提出該增資協議書之原本與傳訊證人蕭毓龍，即足
    認定被告等人涉犯共同詐欺罪嫌云云。
二、按告訴人不服上級法院檢察署檢察長或檢察總長認再議為無
    理由而駁回之處分者，得於接受處分書後10日內委任律師提
    出理由狀，向該管第一審法院聲請交付審判。法院認為交付
    審判之聲請不合法或無理由者，應駁回之。刑事訴訟法第25
    8 條之1 、第258 條之3 第2 項前段，分別定有明文。
三、本件聲請人即告訴人丙○○以被告甲○○、乙○○及丁○○
    3 人涉嫌詐欺，向臺灣高雄地方法院檢察署檢察官提出告訴
    ，經該署檢察官以96年度偵字第29261 、29262 號為不起訴
    處分後，聲請人不服，於96年12月21日聲請再議，亦經臺灣
    高等法院高雄分院檢察署檢察長於97年2 月22日以再議為無
    理由而駁回再議。聲請人乃於同年2 月26日收受前開再議駁
    回處分書，並於同年3 月5 日委任律師向本院聲請交付審判
    等情，固有前揭不起訴處分書、處分書、送達證書及刑事交
    付審判聲請狀各1 件在卷可稽，足認聲請人係於法定期間內
    聲請交付審判，合先敘明。
四、按刑事訴訟法第258 條之1 規定，告訴人得向法院聲請交付
    審判，此係對於檢察官不起訴或緩起訴裁量權制衡之一種外
    部監督機制，此時，法院僅在就檢察官所為不起訴或緩起訴
    之處分是否正確加以審查，以防止檢察機關濫權。依此立法
    精神，同法第258 條之3 第3 項規定：法院就交付審判之聲
    請為裁定前，得為必要之調查等語，其所謂得為必要之調查
    ，係指調查證據之範圍應以偵查中曾顯現者為限，不可就新
    提出之證據再為調查，亦不可蒐集偵查卷以外之證據，否則
    將與刑事訴訟法第260 條之再行起訴規定混淆不清（臺灣高
    等法院91年4 月25日刑庭會議法律問題研討意見參照）。又
    法院於審查交付審判之聲請有無理由時，除認為告訴人所指
    摘不利被告之事證未經檢察機關詳為調查或斟酌，或不起訴
    處分書所載理由違背經驗法則、論理法則或其他證據法則者
    外，不宜率予交付審判（法院辦理刑事訴訟案件應行注意事
    項第118 項參照）。至上開所謂告訴人所指摘不利被告之事
    證未經檢察機關詳為調查，係指告訴人所提出請求調查之證
    據，檢察官未予調查，且若經調查，即足以動搖原偵查檢察
    官事實之認定及處分之決定，倘調查結果，尚不足以動搖原
    事實之認定及處分之決定者，仍不能率予交付審判。
五、經查：
  (一)聲請人向臺灣高雄地方法院檢察署檢察官提起告訴意旨略以
    ：被告甲○○係承岱公司之實際負責人，被告乙○○係被告
    甲○○之母並為承岱公司之登記負責人，被告丁○○則為承
    岱公司之財務長。被告等人明知承岱公司係資本額僅新臺幣
    （下同）50萬元之公司，並無任何資力購買價值數千萬元之
    不動產，於民國95年2 月間某日，得悉聲請人丙○○代理胞
    弟林特聖出售坐落於臺北市○○區○○段4 小段0921地號土
    地及其上建號2994、2995號即門牌號碼臺北市○○區○○路
    201 號7 樓、203 號7 樓之房屋，竟共同意圖為自己不法之
    所有，由被告甲○○出面洽購，並約定以3,600 萬元成交，
    扣除該土地及建物原有之貸款664 萬元後，承岱公司應另支
    付2,936 萬元，被告甲○○再向聲請人佯稱：承岱公司生意
    遍及歐、亞兩洲，向合作金庫銀行申請之信用貸款中，有40
    00萬元因故遭凍結無法動用，倘聲請人能將上開土地及建物
    先行過戶至承岱公司名下，即可動用該4,000 萬元之貸款，
    並用以支付購買該土地及建物之價款，若60天內無法支付，
    願將該土地及建物移轉登記返還聲請人，被告並願意交付總
    金額4,000 萬元之本票4 紙以供擔保，致聲請人不疑有他，
    於95年2 月20日與被告甲○○簽訂買賣協議書，並將上開土
    地及建物移轉登記予承岱公司及所指定之被告丁○○。詎被
    告等人於移轉登記後，即以上開土地及建物分別向合作金庫
    銀行設定1,792 萬元之抵押權後，貸得1,500 、1,250 萬元
    後，花用殆盡，且於付款期限60天屆滿後，拒不依約付款，
    並避不出面，經聲請人向合作金庫銀行查詢後，方知承岱公
    司並無4,000 萬遭凍結之信用貸款額度，聲請人始知受騙，
    因認被告甲○○、乙○○、丁○○均涉有刑法第339 條之詐
    欺取財罪嫌。
  (二)原偵查之臺灣高雄地方法院檢察署檢察官偵查結果，係以：
  1.聲請人所指訴之系爭土地及建物，確曾登記在承岱公司及丁○○名下，且於6 個月後又改登記予聲請人之配偶名下，聲
    請人雖確曾將林特聖授權其買賣之土地及建物移轉登記予被
    告甲○○所指定之承岱公司及丁○○，然聲請人上開所為，
    是否係因被告等人施用詐術而陷於錯誤所為，乃為本件之爭
    點。聲請人雖指稱被告甲○○以承岱公司信用貸款額度遭凍
    結，倘公司名下有房地產將可提升公司之信用並解凍遭銀行
    凍結之貸款額度，遂同意先將該土地及建物過戶予承岱公司
    及被告甲○○指定之被告丁○○名下，惟被告甲○○對此均
    予以否認，並供稱聲請人係以該土地及建物作為投資承岱公
    司之資金，並由聲請人擔任承岱公司之董事長乙職等情，聲
    請人對此亦不否認，被告甲○○並另提出雙方於95年2 月20
    日在蕭毓龍見證下所簽訂之「增資協議書」1 份供參，而經
    細繹該份「增資協議書」第二點：「甲方（即丙○○）將參
    與承岱名品（即乙方）民國九十五年增資計畫，總增資額為
    新台幣四千萬元整」、第三點：「增資金額甲乙同意甲方提
    供臺北市○○路201 號7 樓及永吉路203 號7 樓兩間不動產
    作為增資資金」、第五點：「由甲方提供之不動產，依雙方
    協議，此資金將使用於公司專屬用途，不得作為個人私用」
    、第七點：「如乙方使用銀行貸款作為增資方式之途徑，須
    於銀行撥貸後先行將所貸之金額以即時匯款之方式匯入林特
    聖先生於土地銀行之帳戶，以先行完成正常買賣之流程」、
    第八點：「甲方收到房屋價今（係錯別字，應為金）後將依
    約將此貸款之金額另行匯入承岱名品之帳戶作為增資資金，
    以完成增資之程序」，是被告甲○○於取得上開土地及建物
    之所有權後，持向合作金庫銀行辦理貸款並設定抵押，而其
    中所貸得之款項先償還原先之貸款，再將1,500 萬元，匯予
    林特聖以完成買賣程序，再由聲請人分批匯予承岱公司，上
    開資金流程，均係依據雙方之增資協議書所載之內容為之，
    故本件土地及建物之移轉登記，是否純如聲請人所指稱之單
    純買賣交易等情，實非無疑。再者，觀諸日期為95年7 月6
    日，用以表揚承岱公司95年6 月份最佳人緣之「英商承岱名
    品SUPER STAR內部活動競賽」獎狀，係由「董事長丙○○」
    具名發出，則聲請人於投資承岱公司後，的確已實際參與承
    岱公司之內部行政事務，此有上開獎狀1 紙在卷可供佐證，
    故被告甲○○所辯稱上開土地及房屋係聲請人之投資款且聲
    請人係負責承岱公司之行政事務等情，亦堪採信。
  2.參以聲請人將上開土地及建物之所有權移轉予承岱公司及所
    指定之丁○○後，嗣又於95年9 月12日再將所有權移轉登記
    予其配偶劉國珠，已如前段所述，倘被告等人有意詐騙上開
    土地及建物，為何會同意事先在移轉文件上蓋章且填妥授權
    書而授權聲請人於嗣後任意辦理所有權之移轉登記，實有悖
    於常情。雖證人即書立買賣合約當時之見證人蕭毓龍於偵查
    中證稱：當時買方（即被告）付不起那麼多的價金，說在銀
    行有4 千萬元的額度被凍結，只要提出公司有不動產財力的
    證明就可以解凍了，且還說公司每年營業額高達8 億元，而
    當初賣方之所以願意幫忙買方，是因為買方說公司在日本還
    有1 千多萬元的貨款沒有收回，在香港又跟人家打官司，且
    英國的貨被偷了，一時週轉不過來，才會幫忙等語。然雙方
    所書立之合約，非僅買賣合約，尚有增資協議書，且雙方間
    之資金往來，悉依增資協議書所之文字而為，俱見前述，是
    本件雙方之真意，應係在於增資被告公司而非單純買賣。
  3.況聲請人及其配偶劉國珠與被告甲○○間有密切之來往，被
    告甲○○並稱劉國珠為乾姐姐，業據被告甲○○陳稱在卷，
    聲請人對此亦不否認，又被告甲○○與聲請人夫妻間亦有頻
    繁之資金往來，聲請人曾贈與「勞力士錶」1 只予被告甲○○，且被告甲○○亦曾贈予劉國珠1 輛賓士轎車，此有96年
    2 月14日刑事補充告訴理由狀所附之95年度偵字第25297 號
    案件95年10月20日偵查筆錄及相關資金之往來資料各1 份在
    卷足憑，聲請人既然與被告甲○○等如此熟識，則彼此有一
    定存有相當程度之信賴關係，而增資4 千萬並非輕微數目，
    若非基於信賴關係，何以輕易增資4 千萬元予被告公司，而
    聲請人於經自我評估後同意參與投資，且依投資協議書之要
    點以臺北市○○區○○路201 號7 樓、203 號7 樓之房屋作
    為投資被告甲○○所經營之承岱公司之資金，客觀上難認被
    告等有何施用詐術而使聲請人陷於錯誤之情，是並無證據認
    當初增資之際被告對聲請人有何施用詐術情事。
  (三)臺灣高等法院高雄分院檢察署檢察長維持原偵查檢察官上開
    之認定，並以：
  1.聲請再議之意旨除仍執前詞外，且稱被告甲○○提出之增資
    協議書及獎狀係偽造，指摘原不起訴之處分為不當等。
  2.查被告等之詐欺罪嫌不足，已據原檢察官於處分理由敘述如
    上，其採捨證據及判斷證據之證明力，並無違背經驗法則或
    論理法則，又聲請再議所指被告甲○○提出之增資協議書及
    獎狀係偽造等，惟並無積極證據以實其說，且查增資協議書
    與買賣協議書均係同一日所簽，兩者上面雙方當事人與見證
    人蕭毓龍之簽名與印章均同（見96年度他字第150 號卷第11
    、157 頁），況買賣協議書第六點已約定如有違約，除賠償
    損害外，應給付甲方即聲請人懲罰性違約金1,200 萬元等，
    是本件應係雙方因買賣或合夥投資而生之糾紛，並無證據足
    認被告等有共同施用詐術之行為，要屬民事問題，聲請人宜
    循民事訴訟程序解決求償。此外，並無積極事証足以證明被
    告等有共同意圖為不法之所有，施用詐術使聲請人陷於錯誤
    而交付財物之事實，尚難令被告等負詐欺罪責，是原檢察官
    認被告等之罪嫌不足，為不起訴之處分，核無不當，聲請再
    議為無理由。
  (四)上開不起訴處分及駁回再議理由暨事證，業經本院調閱前開
    卷核閱屬實。本件聲請人雖以上開理由聲請交付審判，惟查
    ：
  1.聲請人上開聲請交付審判之理由，均經檢察官於前開不起訴
    處分書及駁回再議處分書內詳細論列說明，核與全偵查卷內
    現有之卷證資料，並無不合。
  2.按刑法第339條第1項詐欺取財罪之成立，以意圖為自己或第
    三人不法所有，以詐術使人將本人或第三人之物交付為要件
    。所謂以詐術使人交付，必須被詐欺人因其詐術而陷於錯誤
    ，若其所用方法，不能認為詐術，亦不致使人陷於錯誤，即
    不構成該罪（最高法院46年台上字第260 號判例參照）。再
    以刑法上詐欺罪之立法意旨，係以禁止於經濟行為中使用不
    當之方法得利為規範目的，經濟行為亦因其行為本質及類型
    ，而於交易領域中有其特有之行為特性，法律原則上固應保
    障交易之秩序，惟於具體案例中，亦應顧及交易雙方為交易
    行為時，是否有具體情事，足認其違背正當之經濟秩序，而
    應予以制裁。否則，經濟行為本身原寓有不同程度之不確定
    性或交易風險，交易雙方本應自行估量其主、客觀情事及搜
    集相關資訊，以作為其判斷之參考。以買賣、借貸、承攬、
    投資或民間金錢互助會為例，交易之當事人本應自行考量對
    方之資格、能力、信用，及交易內容之投資報酬率、資金風
    險等等因素，除具上開違反詐欺罪之具體情事外，非謂當事
    人之一方有無法依約履行之情形，即應成立詐欺罪，否則刑
    事詐欺責任與民事債務不履行責任將失其分際，合先敘明。
  3.承上，據證人蕭毓龍證稱：「當時買方（即被告）付不起那
    麼多的價金，說在銀行有4 千萬元的額度被凍結，只要提出
    公司有不動產財力的證明就可以解凍了，且還說公司每年營
    業額高達8 億元，而當初賣方之所以願意幫忙買方，是因為
    買方說公司在日本還有1 千多萬元的貨款沒有收回，在香港
    又跟人家打官司，且英國的貨被偷了，一時週轉不過來，才
    會幫忙」等語，核與聲請人所舉之前開如買賣合約書、授權
    書、票據資料及借據等相關書證大致相符；且由雙方所書立
    之合約，非僅買賣合約，尚有增資協議書，雙方間之資金往
    來，悉依增資協議書所之文字而為，俱見前述；亦與被告所
    辯聲請人將系爭不動產移轉登記予承岱公司及所指定之被告
    丁○○，乃同意增資投資行為等情相互勾稽大致均相一致；
    又聲請交付審判雖指增資協議書及獎狀係偽造等，惟於卷內
    並無積極證據以實其說，且聲請人雖請求再次傳訊證人蕭毓
    龍到庭，以證被告提出之增資協議書係屬偽造云云。惟查此
    部分既經原檢察官於偵查中已顯現之證據為必要調查，並已
    傳訊上開證人到庭訊問，復於處分書內詳細論列說明，是揆
    諸上揭說明，本院自無再就此部分再為調查或蒐集偵查卷以
    外之證據。綜上所述，本案既無積極事證足以證明被告等有
    共同意圖為不法之所有，施用詐術使聲請人陷於錯誤而交付
    財物之事實，被告等3 人所辯其等所為並未涉犯詐欺犯行，
    尚難謂子虛，自難令被告等負詐欺罪責，
  4.此外，卷內復查無其他積極證據可資證明被告等3 人確有聲
    請人所指之詐欺等犯行，臺灣高雄地方法院檢察署檢察官及
    臺灣高等法院高雄分院檢察署檢察長分別予以不起訴處分及
    駁回再議之聲請，均洵無不當，亦無違背經驗法則、論理法
    則或其他證據法則。聲請人交付審判意旨猶執陳詞，指摘原
    不起訴及駁回再議聲請理由不當，且所執陳之事項亦不足為
    推翻原不起訴處分書及駁回再議之理由，揆諸首揭說明，本
    件交付審判之聲請為無理由，依法應予駁回。
六、依刑事訴訟法第258條之3 第2 項前段，裁定如主文。
中    華    民    國    97    年    8     月    26    日
                  刑事第十四庭  審判長法  官  陳玉聰
                                      法  官  李育信
                                      法  官  楊淑珍
以上正本證明與原本無異。
本件不得抗告。
中    華    民    國    97    年    8     月    26    日
                                      書記官  蕭永同


司法院資訊處製作；財團法人民間司法改革基金會備份。
